【裁判字號】    95,家訴,168
【裁判日期】    951130
【裁判案由】    確認遺囑真正
【裁判全文】
臺灣臺北地方法院民事判決             95年度家訴字第168號
原    告   甲   ○
被    告   行政院國軍退除役官兵輔導委員會台北市榮民服務處
法定代理人 乙○○
上列當事人間請求確認遺囑真正事件，本院於民國95年11月23日
言詞辯論終結，判決如下：
    主  文
原告之訴駁回。
訴訟費用由原告負擔。
    事實及理由
一、原告主張：原告為遺囑人丙○○生前所往來之陽明山錫安堂
    教會之牧師，丙○○生前於民國93年7 月8 日在訴外人李仁
    華見證下書立遺囑（即如附件所示之委託書，以下簡稱系爭
    遺囑），委託原告全權處理其身後一切事務（包含喪葬、財
    物處理及遺產捐獻給錫安堂教會等），俟丙○○於95年9 月
    8 日死亡，原告依囑於同年月12日代為處理遺物並清點繳交
    被告，惟原告提示系爭遺囑，請求被告將丙○○遺產交付原
    告時，被告竟不承認遺囑真正，為此依民事訴訟法第247 條
    第1 項規定，提起本件訴訟。並聲明求為判決：確認系爭遺
    囑為真正。
二、被告則以：如附件所示遺囑為私文書，未經公證，無法認定
    為真正。並聲明求為判決：駁回原告之訴。
三、經查：丙○○為在臺單身無眷榮民，於95年9 月8 日死亡，
    由被告依臺灣地區與大陸地區人民關係條例第68條、行政院
    國軍退除役官兵輔導委員會發布之退除役官兵死亡無人繼承
    遺產管理辦法第4 條規定，擔任丙○○之法定遺產管理人，
    此有兩造均不爭執之行政院退除役官兵輔導委員會台北市榮
    民服務處亡故榮民丙○○治喪會議記錄、遺物清點清冊及繳
    交遺物（產）切結書等件影本為證，自堪信為真實。
四、本件兩造之爭點在於系爭遺囑是否真正? 原告就此有利於己
    之事實應負舉證之責。經查：
（一）按遺囑，應依民法第1189條所各款方式之一為之，即：自
      書遺囑。2 、公證遺囑。3 、密封遺囑。4 、代筆遺囑。
      5 、口授遺囑。
（二）所稱自書遺囑者，遺囑人應自書遺囑全文，記明年、月、
      日，並親自簽名；如有增減、塗改，應註明增減、塗改之
      處所及字數，另行簽名。民法第1190條定有明文。
（三）所稱代筆遺囑者，則應由遺囑人指定三人以上之見證人，
      由遺囑人口述遺囑意旨，使見證人中之一人筆記、宣讀、
      講解，經遺囑人認可後，記明年、月、日及代筆人之姓名
      ，由見證人全體及遺囑人同行簽名，遺囑人不能簽名者，
      應按指印代之。民法第1194條定有明文。
（四）查系爭系爭遺囑製作過程，業經證人李仁華到庭結證：「
      ．．是在丙○○家裡，丙○○不識字，委託書是甲○寫的
      ，但是經丙○○同意。」、「（當天）是丙○○有重要事
      情要我去作證，有關丙○○死後，善後的事情，要我去作
      證。丙○○生前，我就帶他看過安排墓穴是否滿意。我於
      52年6 月1 日到陽明山錫安堂，至73年7 月1 日止，我與
      丙○○是信眾與傳道人間關係，甲○是教會聘請之傳道人
      ，我要退休甲○要接班。委託書住址是丙○○士林住家，
      出具委託書時間是93年7 月8 日，委託書是真的。」等語
      在卷（見本件95年11月23日非訟事件筆錄），上開證詞為
      兩造所不爭執，堪認為真實。
（五）基此，系爭遺囑名為委託書，所載委託人為丙○○，據證
      人李仁華稱，因丙○○不識字，遂由受委託人即原告代筆
      ，足證見系爭遺囑絕非遺囑人丙○○親自書立之「自書遺
      囑」至明。若謂此係由原告代筆之「代筆遺囑」，則代筆
      遺囑依法需由遺囑人指定三人以上之見證人，且需依民法
      第1194條法定方式為之始可，且依民法第1198條規定，受
      遺贈人不得為遺囑見證人，然查系爭遺囑上，除委託人丙
      ○○簽名蓋章外，僅有受委託人甲○及見證人李仁華之簽
      名，並無其他見證人，此與前揭代筆遺囑之法定方式不符
      ，亦不能認為是代筆遺囑，依民法第73條前段規定，自屬
      無效。
（六）綜上可知，原告所提出如附件所示之委託書，既非自書遺
      囑，亦非代筆遺囑。從而，原告請求確認系爭遺囑為真正
      ，為無理由，應予駁回。
五、結論：本件原告之訴為無理由，並依民事訴訟法第78條，判
    決如主文。
中    華    民    國    95    年    11    月    30    日
                          家事庭法  官  徐麗瑩
以上正本係照原本作成。
如對本判決上訴，須於判決送達後20日之不變期間內，向本院提
出上訴狀。
中    華    民    國    95    年    11    月    30    日
                                書記官  林寶春


司法院資訊處製作；財團法人民間司法改革基金會備份。
